臺灣高等法院刑事判決
110年度上易字第167號
上  訴  人  臺灣桃園地方檢察署檢察官
被      告  徐文慶



上列上訴人因被告違反毒品危害防制條例案件，不服臺灣桃園地
方法院109年度易字第836號，中華民國109年10月13日第一審判
決（起訴案號：臺灣桃園地方檢察署109年度毒偵字第3476號）
，提起上訴，本院判決如下：
    主  文
上訴駁回。
    理  由
一、聲請簡易判決處刑意旨略以：徐文慶基於施用第二級毒品之
    犯意，於民國109年5月7日中午12時許，在桃園市中壢區桃
    園高鐵站附近某友人住處內，以燃燒玻璃球吸食方式，施用
    第二級毒品甲基安非他命1次。嗣於109年5月10日上午7時25
    分許，因其另案遭通緝為警在桃園市觀音區崙坪一路52巷口
    緝獲，經同意採尿送驗後，呈安非他命類陽性反應，而悉上
    情。因認徐文慶涉犯毒品危害防制條例第10條第2項之施用
    第二級毒品罪嫌等語。　　
二、原判決意旨略以：被告徐文慶本案施用毒品之時間距前次觀
    察、勒戒執行完畢日已逾3年，依修正後之毒品危害防制條
    例第20條第3款規定，被告應再受觀察、勒戒。本案檢察官
    未依前開規定聲請法院裁定將被告送觀察、勒戒，即將被告
    本案施用第二級毒品犯行逕行聲請簡易判決處刑，其聲請程
    序違背規定，爰改依通常程序而不經言詞辯論，逕為諭知不
    受理判決等語。
三、檢察官上訴意旨略以：參照此次修法之立法理由及實務見解
    ，行為人若係第3次(含以上)犯施用毒品犯行，且距第1次犯
    之觀察、勒戒或強制戒治執行完畢釋放後已逾3年，然因其
    於釋放後3年內已曾經再犯施用毒品犯行，顯見其再犯率甚
    高，原實施觀察、勒戒或強制戒治，已無法收其實效，即應
    同條例第10條之規定處罰。本案被告於觀察、勒戒執行完畢
    釋放後，於100年、104年間曾因施用毒品案件經起訴判刑，
    檢察官依據修正後毒品危害防制條例規定及最高法院95年度
    台非字第59、65號判決暨最高法院95年度第7次刑事庭會議
    決議意旨聲請簡易判決處刑，並無不當，原判決認施用毒品
    犯行不論如何，距觀察、勒戒或強制戒治每滿3年均應再行
    觀察、勒戒或強制戒治，當有違誤，請將原判決撤銷改判等
    語。
四、按起訴之程序違背規定者，應諭知不受理之判決，並得不經
    言詞辯論為之，刑事訴訟法第303條第1款、第307條分別定
    有明文。上述規定，依同法第364條規定，於第二審審判程
    序亦有準用。刑事訴訟法第303條第1款規定所稱「案件有起
    訴之程序違背規定之情形者」，係指檢察官提起公訴之訴訟
    行為於程序上有違法律之規定而言。次按，施用第一、二級
    毒品為犯罪行為，毒品危害防制條例第10條設有處罰規定。
    故施用第一、二級毒品者，本應科以刑罰。惟基於刑事政策
    ，對合於一定條件之施用者，依同法第20、24條等規定，係
    採「觀察、勒戒或強制戒治」與「附命完成戒癮治療緩起訴
    處分」等雙軌治療模式。而本次於109年7月15日修正施行之
    毒品危害防制條例第20條第3項及第23條第2項，雖僅將原條
    文之再犯期間由「5年」改為「3年」，惟鑑於將施用毒品者
    監禁於監獄內，僅能短期間防止其接觸毒品，因慣用毒品產
    生之「心癮」根本無法根除，並慮及毒品危害防制條例施行
    多年累積之戒毒經驗及實效，暨逐步擴充之醫療、戒癮機構
    、專業人力、社區支援系統等資源，尤以本次毒品危害防制
    條例第24條修正，擴大檢察官對施用毒品者附條件緩起訴處
    分之範圍，使其能視個案具體情形給予適當多元社區處遇。
    是本次修正後對於施用毒品者之思維，自應與時俱進，擺脫
    以往側重於「犯人」身分之處罰，著重其為「病患」之特質
    ，並以「治療」疾病為出發點，重新評價前揭所謂「3年後
    再犯」之意義。因此，上述所謂「3年後再犯」，只要本次
    再犯（不論修正施行前、後）距最近1次觀察、勒戒或強制
    戒治執行完畢釋放，已逾3年者，即該當之，不因其間有無
    犯第10條之罪經起訴、判刑或執行而受影響，應由檢察官循
    上開雙軌治療模式，為合義務之裁量處置（最高法院109年
    度台上大字第3826號裁定、109年度台上字第3826號刑事判
    決意旨參照）。再按，109年7月15日施行之毒品危害防制條
    例第35條之1第2款前段所稱「依修正後規定處理」，就本次
    再犯第10條之罪，距最近1次觀察、勒戒或強制戒治執行完
    畢釋放後，已逾3年者，法院得視個案情形，就依職權裁定
    令被告入勒戒處所觀察、勒戒，或依刑事訴訟法第303條第1
    款規定為不受理之判決，擇一適用（最高法院109年度台抗
    大字第1771號裁定意旨參照）。
五、經查：
  ㈠被告前於98年間，因施用毒品案件，經原審法院以98年度毒
    聲字第808號裁定送觀察、勒戒後，認無繼續施用毒品傾向
    ，於同年11月10日執行完畢釋放出所，並由臺灣桃園地方檢
    察署檢察官以98年度毒偵字第3651號為不起訴處分確定。其
    後被告又因多次違犯施用毒品案件，並經判刑確定而執行等
    情，有本院被告前案紀錄表在卷可憑（見本院卷第23至28頁
    ）。是被告最近一次「觀察、勒戒或強制戒治」執行完畢之
    時間乃係「98年11月10日」，此部分事實，堪以認定。
  ㈡本案被告被訴施用第二級毒品之時間為「109年5月7日中午12
    時許」，距被告最近1次「觀察、勒戒或強制戒治」執行完
    畢之日，已逾3年，核屬毒品危害防制條例第20條第3項所規
    定之「3年後再犯」，不因其間是否另犯施用毒品案件經起
    訴、判刑或執行而受影響。揆諸前開說明，於本次毒品危害
    防制條例修法後，已賦予檢察官視個案不同而為觀察、勒戒
    或附條件緩起訴(附命完成戒癮治療或毋庸戒癮治療之條件)
    之多元處遇，又經本院綜合審酌本件被告施用毒品之情形、
    品德、素行、家庭等生活狀況，為整體判斷後，認逕予裁定
    觀察、勒戒，對被告顯屬不利、有失公平，自應由檢察官重
    啟處遇程序，針對本件個案再行具體審酌，聲請法院裁定觀
    察、勒戒或為附命完成戒癮治療之緩起訴處分，抑或為其他
    適法處理，尚不得對被告追訴處罰，而本案係於109年7月29
    日繫屬，有蓋有原審法院收狀戳之臺灣桃園地方檢察署桃檢
    俊良109毒偵3476字第1099080353號函在卷可查，依據前揭
    說明，檢察官所為之聲請簡易判決處刑，其程序即屬違背規
    定，且無從補正，依刑事訴訟法第303條第1款規定，自應諭
    知不受理判決。
　㈢綜上所述，原審法院以檢察官本件聲請簡易判決處刑之程序
    違背規定，改依通常訴訟程序，不經言詞辯論，諭知不受理
    判決，核無不當或違誤之處。檢察官提起上訴，以前開情詞
    指摘原判決不當，為無理由，爰不經言詞辯論，逕予駁回。
據上論斷，應依刑事訴訟法第368條、第372條，判決如主文。
中　　華　　民　　國　　110 　年　　3 　　月　　29　　日
                  刑事第十一庭  審判長法　官  周煙平
                                      法　官  陳俞伶
                                      法　官  連育群
以上正本證明與原本無異。
不得上訴。
                                      書記官  廖紫喬
中　　華　　民　　國　　110 　年　　3 　　月　　29　　日